【裁判字號】    91,重上更(二),124
【裁判日期】    920520
【裁判案由】    清償借款
【裁判全文】
臺灣高等法院民事判決                        九十一年度重上更(二)字第一二四號
    上  訴  人    己○○
    訴訟代理人    鄭錦堂律師
    上  訴  人    乙○○○即.
    被上訴人      甲○○
    兼訴訟代理人  庚○○
右當事人間清償債務事件，上訴人對於中華民國八十六年十一月二十四日臺灣板橋地
方法院八十五年度重訴字第三一二號第一審判決提起上訴，經判決後，由最高法院第
二次發回更審，本院判決如左：
    主    文
上訴駁回。
第二審及發回前第三審訴訟費用由上訴人負擔。
原判決第二項所命給付之本金減縮為新台幣肆佰伍拾萬元；第一項及第二項所命給付
之利息，均減縮為自民國八十五年十月二十一日起算。
    事      實
甲、上訴人方面：
    上訴人乙○○○、戊○○、丙○○均未於言詞辯論期日到場，亦未提出書狀作何
    聲明及陳述，惟據彼等承受訴訟前之上訴人丁○○在本院前審所為聲明及陳述，
    及上訴人己○○所為聲明及陳述如左：
壹、聲明：
一、原判決除確定部分外廢棄。
二、右開廢棄部分，被上訴人在第一審之訴及假執行之聲請均駁回。
貳、陳述：除與原判決記載相同部分，予以引用外，並補稱略以：
一、本件上訴人己○○與被上訴人庚○○間係合夥關係：
（一）上訴人己○○與被上訴人庚○○於民國（下同）八十二年五月十七日所訂立讓
      渡書係記載讓渡「股權」，被上訴人庚○○得「分配盈餘」百分之三十、得再
      「增資」，與買賣契約之用語大相逕庭，而與合夥之情形相符。
（二）上訴人己○○原係與訴外人張光亮於八十一年間合夥，在台北縣土城鄉○○○
      段大安寮小段四二—三地號土地上，共同出資興建十層工業大樓，嗣張光亮於
      八十二年四月間退股。上訴人與張光亮所訂立合約書，核與上訴人己○○與被
      上訴人庚○○所訂立讓渡書讓渡百分三十股權，總款項新台幣（下同）一千二
      百萬元，每股為四百萬元，付款方式先付百分之五十即六百萬元，增資款（實
      際所指係另一半之股款）由上訴人己○○於十五日前通知被上訴人庚○○繳付
      ，被上訴人庚○○得分配盈餘百分之三十，內容並無二致，益證上訴人己○○
      與被上訴人庚○○間合夥興建工業大樓無疑。
二、上訴人己○○及丁○○與被上訴人庚○○於承諾書約定分析合夥財產移轉與被上
    訴人甲○○，應屬無效：
（一）被上訴人庚○○與上訴人己○○間為合夥關係，雙方在未清算前約定分析合夥
      財產，將台北縣土城市○○路○段九十三號七樓、十樓及九十一號七樓房地登
      記與被上訴人庚○○所指定被上訴人甲○○，違反民法第六百八十二條第一項
      「合夥人於合夥清算前，不得請求合夥財產之分析」之規定，應屬無效，則被
      上訴人據以主張給付不能之損害賠償，亦屬無據。
（二）合夥契約，如無隨時填補損失之特別約定，縱令因事業之經營一時生有損失，
      亦無填補之義務，須至清算之際，合夥財產不足清償合夥之債務時，始負填補
      損失之義務，最高法院二十六年渝上字一九九號著有判例可資參照。上訴人己
      ○○與被上訴人庚○○間所訂立讓渡書，於第三條約定，如須再增資，上訴人
      己○○得於十五日前通知被上訴人庚○○，所謂增資係指另一半之股款之繳付
      而言。被上訴人庚○○於八十三年一月四日繳足一千二百萬元後，並無再補充
      之義務，則上訴人己○○在未結算前，縱已知盈虧情形，而於八十四年間書立
      分析合夥財產之承諾書，亦不得請求被上訴人負擔，被上訴人主張上訴人未保
      留請求負擔，有悖常情，殊有誤會。
三、上訴人己○○得行使抵銷權：
    被上訴人庚○○與上訴人己○○間既有合夥關係，而合夥興建之工業大樓復已完
    成，經結算應支付之工程款為六千九百八十二萬一千七百七十三元，超過合夥出
    資四千萬元，超過部分已由上訴人己○○清償。退步言之，被上訴人縱得以請求
    八百二十萬元及給付不能之損害賠償，惟被上訴人庚○○就超過合夥出資之二千
    九百八十二萬一千七百七十三元，應依出資比例負連帶清償之責，計算其應負擔
    之金額為八百九十四萬六千五百三十一元，上訴人己○○自得主張抵銷。又被上
    訴人甲○○取得系爭房地均係由被上訴人庚○○指定為登記名義人，為借名登記
    之性質，上訴人己○○得對抗被上訴人庚○○之一切事由，均得以對抗被上訴人
    甲○○。
乙、被上訴人方面：
壹、聲明：如主文所示。
貳、陳述：除與原判決記載相同部分，予以引用外，並補稱略以：
一、上訴人己○○及丁○○（下稱上訴人）向被上訴人借用八百二十萬元，被上訴人
    甲○○乃提供台北縣土城市○○路○段九三號七樓及十樓房地供上訴人向銀行借
    款，嗣因上訴人未清償，而被上訴人又無力負擔利息，乃出賣上開房地，以清償
    銀行之借款，故上訴人應返還被上訴人八百二十萬元。
二、上訴人應給付甲○○四百五十萬元部分，與投資或合夥完全無涉，當初上訴人應
    給付被上訴人前開房地三戶，但祇交付二戶，另一戶則拒絕移轉登記與被上訴人
    甲○○，被上訴人甲○○自得請求損害賠償。
三、上訴人己○○與被上訴人庚○○間所訂立讓渡書僅云讓渡興建坐落台北縣土城鄉
    ○○○段大安寮小段四二之三地號土地上十層工業大樓股權，並以上訴人己○○
    為讓渡人，被上訴人庚○○為受讓人，二人係處於相對立之地位；且讓渡書內容
    並未明白約定經營如何之共同事業，殊難僅以讓渡書約定有「如須再增資，甲方
    物完成，乙方得分配盈餘百分之三十比例」等語，即認為合夥契約，應屬股權之
    讓渡。
四、上訴人己○○原來合夥人為張光亮，觀其合約書內容：「茲立書人己○○、張光
    亮，經雙方喜悅，興建土城鄉○○○段大安寮小段四二之三地號土地一筆，面積
    三一○平方公尺興建十層工業大樓，合夥入股條件如下．．．」，與上訴人己○
    ○與被上訴人庚○○間讓渡書記載：「．．．茲今甲方（即上訴人己○○）讓渡
    興建土城鄉○○○段大安寮小段四二之三地號十層工業大樓股權、讓渡條件如下
    ．．．」用語顯不相同，難認讓渡書係合夥契約。上訴人於八十四年十二月二十
    八日所共同書立承諾書，於第三項約定：「立書人應於八十五年二月底以前，將
    土城市○○路○段九十三號七樓、十樓及九十一號七樓，過戶予甲○○，並正式
    點交永久管業，且保證上述房地無任何抵押權設定存在」等語，此三戶房地，即
    讓渡書所讓渡百分之三十股權，亦即其與地主合建房屋所分得六至十樓十戶房地
    中之三戶。
五、上訴人己○○主張執行合夥事業之支出共六千九百八十二萬一千七百七十三元，
    依上訴人提出之榮泰天廈工程支出總表所載，均發生於八十四年九月間以前，上
    訴人於八十四年十二月二十八日共同書立承諾書，表示欲以被上訴人甲○○所有
    台北縣土城市○○路○段九十三號七樓及十樓房地，向萬通商業銀行新莊分行辦
    理抵押貸款八百二十萬元。上訴人既自承係為清償合夥關係之融資貸款，縱如上
    訴人己○○所云雙方有合夥關係，此時雖尚未結算，惟上訴人己○○應已知悉虧
    損情形，於書立承諾書時，應會要求被上訴人庚○○按比例分擔此貸款百分之三
    十，上訴人怎可能甘願於八十五年二月底以前全部償還，而毫無保留請求權，並
    於八十五年二月八日將前開九十三號七樓房地一戶，以買賣為原因，移轉登記與
    被上訴人甲○○之理。
    理      由
一、程序方面：
（一）本件原上訴人丁○○於本院第一次更審後之九十年七月十九日死亡，經本院於
      九十二年二月十八日裁定命其繼承人乙○○○、戊○○、丙○○承受訴訟，並
      續行訴訟（見本院重上更(二)字卷第七一、第七三頁）。
（二）上訴人乙○○○、戊○○、丙○○均未於言詞辯論期日到場，核無民事訴訟法
      第三百八十六條所列各款之情形，爰依被上訴人之聲請，由其一造辯論而為判
      決。合先明。
二、本件被上訴人起訴主張：上訴人己○○與上訴人乙○○○、戊○○、丙○○之被
    繼承人丁○○（下稱上訴人），於八十四年十二月二十八日，向被上訴人借款八
    百二十萬元，約定於八十五年二月底前償還，惟屆期並未依約清償；又被上訴人
    庚○○於八十二年三月二十三日、同年五月十七日以一千二百萬元向上訴人己○
    ○買受坐落台北縣土城市○○路○段九十三號七樓、十樓及九十一號七樓房地三
    戶，上訴人承諾於八十五年二月底前將上開房地所有權移轉登記與被上訴人甲○
    ○，惟除九十三號七樓、十樓二戶已辦畢所有權移轉登記外，另市價四百五十萬
    元之九十一號七樓一戶，業於八十四年九月二十一日移轉登記與訴外人陳麗華所
    有，已屬給付不能等情，爰依消費借貸之法律關係及民法第二百二十六條第一項
    之規定，求為命上訴人給付被上訴人八百二十萬元；給付被上訴人甲○○四百五
    十萬元，及均自八十五年十月二十一日起至清償日止之法定遲延利息之判決（原
    審判決上訴人應給付被上訴人八百二十萬元；給付被上訴人甲○○五百萬元，及
    均自八十五年三月一日起至清償日止，按年息百分之五計算之利息。上訴人提起
    上訴後，被上訴人甲○○就系爭九十一號七樓房地不能移轉所有權登記之損害賠
    償請求金額五百萬元，減縮為四百五十萬元；被上訴人並就利息部分之請求，均
    減縮自八十五年十月廿一日起算。另被上訴人庚○○請求上訴人己○○給付三百
    萬元本息部分，經原審判決上訴人己○○敗訴後，未據其提起上訴而確定）。
    上訴人則以：被上訴人庚○○與上訴人己○○間原有合夥關係存在，合夥事業為
    在台北縣土城鄉○○○段大安寮小段四二─三地號土地上興建十層工業大樓，被
    上訴人庚○○出資一千二百萬元，惟結算至八十五年八月間應支付之工程款即執
    行合夥事務之費用高達六千九百八十二萬一千七百七十三元，已超過合夥出資四
    千萬元，依被上訴人庚○○出資比例百分之三十計算，應分擔工程款八百九十四
    萬六千五百三十一元，上訴人己○○自得據以主張抵銷云云，資為抗辯。
三、經查被上訴人主張之前揭事實，業據其提出上訴人於八十四年十二月二十八日所
    共同書立，經彼等自認為真正之承諾書（見原審卷第七頁）為證，並經上訴人己
    ○○於台灣板橋地方法院檢察署八十五年度偵字第一一○四七號詐欺案件偵查中
    承認有用被上訴人甲○○所有之房地向萬通商業銀行貸款八百二十萬元無訛（見
    原審卷六一頁偵訊筆錄），自堪信為真實。
四、上訴人雖抗辯，依被上訴人庚○○與上訴人己○○於八十二年三月二十三日及同
    年五月十七日所訂立讓渡書（見原審卷第五二、三○頁）之記載，足見被上訴人
    庚○○與上訴人己○○間為合夥關係云云；而被上訴人卻主張上開讓渡書係被上
    訴人庚○○向上訴人己○○買受前開房地三戶之買賣契約，上訴人自應依彼等嗣
    後所共同書立承諾書之約定，移轉所約定房地所有權登記與被上訴人甲○○等語
    。經查上訴人己○○與被上訴人庚○○於八十二年三月二十三日訂立讓渡書，雖
    係約定上訴人己○○將興建坐落台北縣土城鄉○○○段大安寮小段四二─三地號
    土地上十層工業大樓百分之二十股權讓渡與被上訴人庚○○（見原審卷第五二頁
    ）；嗣兩人復於同年五月十七日訂立讓渡書，再約定上訴人己○○將百分之三十
    股權讓渡與被上訴人庚○○（見原審卷第五二頁），惟上訴人已於八十四年十二
    月二十八日共同書立承諾書，向被上訴人承諾：「立書人丁○○、己○○茲向庚
    ○○及甲○○承諾履行下列條件：一、立書人因欲塗銷萬通銀行土地抵押權設定
    新台幣（以下同）肆仟柒佰萬元，暫以甲○○所有土城市○○路○段九三號七樓
    及十樓向萬通銀行新莊分行辦理抵押貸款捌佰貳拾萬元，該貸款全部由立書人提
    領償還肆仟柒佰萬元正。二、立書人保證於貳個月之內（即八十五年二月底以前
    ），負責償還前述抵押貸款捌佰貳拾萬元。三、立書人應於八十五年二月底以前
    ，將土城市○○路○段九三號七樓、十樓及九一號七樓過戶予甲○○並正式點交
    永久管業且保證上述房地無任何抵押權設定存在。˙˙˙」（見原審卷第七頁）
    。姑不論上訴人己○○與被上訴人庚○○於八十二年三月二十三日及同年五月十
    七日所訂立讓渡書之真意雙方究係為成立合夥關係，抑或為成立買賣關係，惟上
    訴人既已於嗣後之八十四年十二月二十八日共同書立上開承諾書，作如上述約定
    ，而上述約定，經核並無違反強制或禁止規定，依契約自由原則，應無不許之理
    ，則上訴人自應依上述約定履行。
五、上訴人另抗辯，上訴人己○○為完成合夥事務，支出費用六千九百八十二萬一千
    七百七十三元，已超過合夥出資四千萬元，被上訴人庚○○應依合夥出資比例百
    分之三十，分擔八百九十四萬六千五百三十一元，上訴人己○○自得據以主張抵
    銷云云，並提出「榮泰天廈工程款支出總表」（見原審卷第三一至三五頁）、「
    榮泰天廈工程款明細表」、「榮泰天廈未完成工程預估明細」（見外放證物被證
    四、五）為證；惟經核上開總表及明細表均係上訴人己○○片面所作成之私文書
    ，既未經被上訴人庚○○在其上簽名或蓋章確認，復為被上訴人庚○○所否認為
    真正，已無採信之價值。況經參酌上開「榮泰天廈工程款支出總表」（見原審卷
    第三一至三五頁），所記載發生之費用為自八十二年四月間起至八十四年九月間
    止；另上開「榮泰天廈工程款明細表」及「榮泰天廈未完成工程預估明細」所附
    憑證為八十一年間支出之帳目，其現金支出傳票、支出證明單或憑證亦屬八十二
    年間至八十四年間之支出（見外放證物被證四、五）；而台北縣土城市○○路○
    段九三號七樓、十樓及九一號七樓房地三戶，亦早在八十四年九月二十一日即已
    完成所有權第一次登記，有建物登記謄本可憑（見本院重上字卷第一○四、七一
    頁，原審卷第八頁），均係發生在上訴人共同書立承諾書之八十四年十二月二十
    八日以前。果如上訴人所云被上訴人庚○○對於上訴人己○○負有應分擔合夥執
    行費用八百九十四萬六千五百三十一元之債務，於上訴人於八十四年十二月二十
    八日共同書立承諾書時，衡情上訴人己○○理應即時提出主張抵銷才是，何須承
    諾於八十五年二月底前償還抵押貸款八百二十萬元並將上開房地三戶所有權移轉
    登記與被上訴人甲○○，尤與常情有悖，足見上訴人所為之上開抗辯，殊不足取
    。
六、被上訴人曾以被上訴人甲○○所有坐落台北縣土城市○○路○段九三號七樓及十
    樓房地，各設定本金最高限額四百九十二萬元之抵押權予萬通商業銀行，向該銀
    行辦理抵押貸款八百二十萬元，借與上訴人，嗣經由被上訴人清償塗銷，有建物
    登記謄本可憑（見本院重上字卷第一○四、九五、七一、九七頁），且為上訴人
    所不爭執，並經上訴人己○○於台灣板橋地方法院檢察署八十五年度偵字第一一
    ○四七號詐欺案件偵查中承認有用被上訴人甲○○所有之房地，向萬通商業銀行
    貸款八百二十萬元無訛（見原審卷第六一頁偵訊筆錄），則被上訴人依據前開承
    諾書之約定，請求上訴人給付八百二十萬元，自屬有據；又上訴人依前開承諾書
    之約定，應將台北縣土城市○○路○段九一號七樓房地所有權移轉登記與被上訴
    人甲○○，惟上訴人已自認該房地原登記所有權人陳麗華因與上訴人發生糾紛，
    不願辦理移轉登記（見本院更(一)字卷第八五頁），並已將該房地移轉登記為訴外
    人台北縣土城市農會所有（見最高法院一七七四號卷第三一頁），已屬給付不能
    ，且因可歸責於上訴人之事由所致，則被上訴人甲○○依據民法第二百二十六條
    第一項規定，請求上訴人給付四百五十萬元（按該房地原訂售價七百零三萬元─
    見原審卷第七○頁，被上訴人甲○○祇主張現值四百五十萬元，為上訴人所不爭
    執），亦屬有據。
七、綜上所述，被上訴人請求上訴人給付八百二十萬元；被上訴人甲○○並在本院減
    縮請求上訴人給付四百五十萬元，及在本院減縮均自本件起訴狀繕本送達之翌日
    即八十五年十月二十一日起至清償日止，按年息百分之五計算之利息部分，均屬
    應予准許。從而原審就上開部分所為上訴人敗訴之判決，並無不合。上訴論旨仍
    執前詞指摘原判決此部分不當，求予廢棄改判，為無理由，應予駁回。
八、至兩造其餘之攻擊或防禦方法，及未經援用之證據，經本院斟酌後，認為均不足
    以影響本判決之結果，自無逐一詳予論駁之必要，併此敘明。
九、據上論結，本件上訴為無理由，依民事訴訟法第四百六十三條、第三百八十五條
    第一項前段、第四百四十九條第一項、第七十八條、第八十五條第一項前段，判
    決如主文。
中      華      民      國    九十二    年      五      月     二十     日
                              民事第十三庭
                                  審判長法  官  林  鄉  誠
                                        法  官  王  聖  惠
                                        法  官  鄭  威  莉
右正本係照原本作成。
如不服本判決，應於收受送達後二十日內向本院提出上訴書狀，其未表明上訴理由者
，應於提出上訴後二十日內向本院補提理由書狀（均須按他造當事人之人數附繕本）
上訴時應提出委任律師或具有律師資格之人之委任狀；委任有律師資格者，另應附具
律師資格證書及釋明委任人與受任人有民事訴訟法第四百六十六條之一第一項但書或
第二項（詳附註）所定關係之釋明文書影本。
中      華      民      國    九十二    年      五      月    二十二    日
                                        書記官  吳  瑞  英
附註：
民事訴訟法第四百六十六條之一（第一項、第二項）：
對於第二審判決上訴，上訴人應委任律師為訴訟代理人。但上訴人或其他法定代理人
具有律師資格者，不在此限。
上訴人之配偶、三親等內之血親、二親等內之姻親，或上訴人為法人、中央或地方機
關時，其所屬專任人員具有律師資格並經法院認為適當者，亦得為第三審訴訟代理人
。


司法院資訊處製作；財團法人民間司法改革基金會備份。
